ACORDAO-COMPLETO-2534161

ACÓRDÃO 3579/2023 ATA 13/2023 - PRIMEIRA CÂMARA

VISTOS, relatados e discutidos estes autos de tomada de contas especial instaurada pelo Ministério do Turismo em razão de não comprovação da regular aplicação dos recursos repassados pela União por meio do convênio 00428/2010, firmado entre o Ministério do Turismo e Comissão Geral da Feira Nacional do Arroz e Exposição Agropecuária e Industrial (Fenarroz) ,
ACORDAM os ministros do Tribunal de Contas da União, reunidos em sessão da 1ª Câmara, ante as razões expostas pelo relator, em:
9.1. reconhecer, com fundamento nos arts. 8º e 11 da Resolução TCU 344/2022, a prescrição das pretensões punitiva e ressarcitória;
9.2. encaminhar cópia desta deliberação aos responsáveis e ao Ministério do Turismo (MTur) ; 
9.3. informar aos interessados que o inteiro teor da presente deliberação estará disponível para consulta no dia seguinte à sua oficialização, no endereço www.tcu.gov.br/acordaos;
9.4. encerrar o presente processo e arquivar os autos.

Tomada de contas especial em razão de não comprovação da regular aplicação dos recursos repassados por meio de convênio.

Primeira Câmara

Ministério do Turismo.

3. Interessados/Responsáveis:
3.1. Responsáveis: Comissão Geral da Feira Nacional do Arroz e Exposição Agropecuária e Industrial (87.769.402/0001-33); Érico Razzera (XXX.777.990-XX).

13.1. Ministros presentes: Walton Alencar Rodrigues (Presidente), Benjamin Zymler, Jorge Oliveira e Jhonatan de Jesus.
13.2. Ministro-Substituto presente: Weder de Oliveira (Relator).

WEDER DE OLIVEIRA

Em exame, processo de tomada de contas especial (TCE) instaurada pelo Ministério do Turismo (MTur) , na qual foram responsabilizados a Comissão Geral da Feira Nacional do Arroz e Exposição Agropecuária e Industrial e o Sr. Érico Razzera, em decorrência de não comprovação da regular aplicação dos recursos repassados pela União por meio do convênio 00428/2010.
Para contextualizar os fatos, as análises e os encaminhamentos do processo, reproduzo, com ajustes de forma, a instrução[footnoteRef:2] da então Secretaria de Controle Externo de Tomada de Contas Especial (SecexTCE) , atualmente Unidade de Auditoria Especializada em Tomada de Contas Especial (AudTCE) : [2:  Peça 106.] 
"INTRODUÇÃO
Cuidam os autos de tomada de contas especial instaurada por Ministério do Turismo, em desfavor de Comissão Geral da Feira Nacional do Arroz e Exposição Agropecuária e Industrial - Fenarroz (CNPJ: 87.769.402/0001-33) e Érico Razzera (CPF: XXX.777.990-XX) , em razão de não comprovação da regular aplicação dos recursos repassados pela União realizadas por meio do Convênio 00428/2010, registro Siafi 734923, (peça 6) firmado entre o Ministério do Turismo e Comissão Geral da Feira Nacional do Arroz e Exposição Agropecuária e Industrial - Fenarroz, e que tinha por objeto o instrumento descrito como '16ª Feira Nacional do Arroz'.
HISTÓRICO
Em 15/5/2017, com fundamento na IN/TCU 71/2012, alterada pela IN/TCU 76/2016 e DN/TCU 155/2016, o dirigente da instituição Ministério do Turismo autorizou a instauração da tomada de contas especial (peça 61) . O processo foi registrado no sistema e-TCE com o número 2453/2018.
O Convênio 00428/2010, registro Siafi 734923, foi firmado no valor de R$ 334.000,00, sendo R$ 300.000,00 à conta do concedente e R$ 34.000,00 referentes à contrapartida do convenente. Teve vigência de 22/5/2010 a 9/10/2010, com prazo para apresentação da prestação de contas em 10/11/2010. Os repasses efetivos da União totalizaram R$ 300.000,00 (peças 11 e 62) .
A prestação de contas e complementações enviadas foram analisadas por meio dos documentos constantes nas peças 21 e 30.
	O fundamento para a instauração da Tomada de Contas Especial, conforme consignado na matriz de responsabilização elaborada pelo tomador de contas, foi a constatação da seguinte irregularidade: 
Não comprovação da boa e regular aplicação dos recursos recebidos da União, por meio do convênio SICONV nº . 734923/2010 celebrado entre o Ministério do Turismo e a Comissão Geral da Feira Nacional do Arroz e Exposição Agropecuária e Industrial - FENARROZ.
Os responsáveis arrolados na fase interna foram devidamente comunicados e, diante da ausência de justificativas suficientes para elidir a irregularidade e da não devolução dos recursos, instaurou-se a tomada de contas especial.
	No relatório (peça 73) , o tomador de contas concluiu que o prejuízo importaria no valor original de R$ 300.000,00, imputando-se a responsabilidade a Comissão Geral da Feira Nacional do Arroz e Exposição Agropecuária e Industrial - Fenarroz, na condição de contratado e Érico Razzera, na condição de gestor dos recursos. 
		Em 30/1/2020, a Controladoria-Geral da União emitiu o relatório de auditoria (peça 75) , em concordância com o relatório do tomador de contas. O certificado de auditoria e o parecer do dirigente do órgão de controle interno concluíram pela irregularidade das presentes contas (peças 76 e 77) .
	Em 14/2/2020, o ministro responsável pela área atestou haver tomado conhecimento das conclusões contidas no relatório e certificado de auditoria, bem como do parecer conclusivo do dirigente do órgão de controle interno, manifestando-se pela irregularidade das contas, e determinou o encaminhamento do processo ao Tribunal de Contas da União (peça 78) .
Na instrução inicial (peça 82) , analisando-se os documentos nos autos, concluiu-se pela necessidade de realização de citações para as seguintes irregularidades e responsáveis: 
Débito relacionado ao responsável Érico Razzera (CPF: XXX.777.990-XX) , na condição de gestor dos recursos, em solidariedade com Comissão Geral da Feira Nacional do Arroz e Exposição Agropecuária e Industrial - Fenarroz.
Irregularidade 1: não apresentação de declaração de gratuidade do evento, nem de demonstrativo de utilização, dos montantes arrecadados com a venda de ingressos, no objeto do convênio.
Evidências da irregularidade: Nota Técnica Financeira PGTUR 729/2017 (peça 53) ; Relatório de Fiscalização in loco (peça 8, p. 3-4) ; e Plano de Trabalho (peça 2, p. 5-6) .
Normas infringidas: Art. 70, parágrafo único, da Constituição Federal de 1988; e art. 93, do Decreto-lei 200, de 25 de fevereiro de 1967; art. 56 da Portaria Interministerial 127/2008; Termo do convênio (cláusula terceira, item II, alínea 'kk') .
Conduta: não apresentar demonstrativo de utilização dos montantes arrecadados com a venda de ingressos, no objeto do convênio.
Nexo de causalidade: A ausência de informações sobre a a venda de ingressos impede a comprovação do nexo recursos/objeto e seu uso em finalidade pública, resultando em presunção de prejuízo ao erário.
Culpabilidade: não há excludentes de ilicitude, de culpabilidade e de punibilidade; é razoável supor que o responsável tinha consciência da ilicitude de sua conduta; era exigível conduta diversa da praticada, qual seja, assegurar que os valores arrecadados com a cobrança de ingressos em shows e eventos ou venda de bens e serviços produzidos ou fornecidos no âmbito deste convênio sejam revertidos para a consecução do objeto ou recolhidos à conta do Tesouro Nacional.
Irregularidade 2: não comprovação da regular execução financeira do convênio.
Evidências da irregularidade: Nota Técnica Financeira PGTUR 729/2017 (peça 53) ; notas fiscais (peça 51) ; e Extrato bancário (peça 52, p. 3) .
Normas infringidas: Art. 37, caput, c/c o art. 70, parágrafo único, da Constituição Federal de 1988; art. 93, do Decreto-lei 200, de 25 de fevereiro de 1967; arts. 44 e 50, §3º, da Portaria Interministerial 127/2008, e Termo do Convênio 428/2010 (cláusula terceira, inciso II, alínea 'v', cláusula sétima, parágrafos primeiro, segundo, e terceiro, inciso 'v') , e os arts. 62 e 63 da Lei 4320/1964.
Conduta: não comprovar a regular execução financeira do convênio e/ou o nexo de causalidade entre os recursos transferidos e as despesas efetuadas.
Nexo de causalidade: A não apresentação de documentos que comprovassem a regular execução financeira do convênio resultou na presunção de danos ao erário.
Culpabilidade: não há excludentes de ilicitude, de culpabilidade e de punibilidade; é razoável supor que o responsável tinha consciência da ilicitude de sua conduta; era exigível conduta diversa da praticada, qual seja, comprovar por meio de documentos a regular execução financeira do ajuste.
Irregularidade 3: ausência de comprovação de que as empresas que não detinham direitos de exclusividade, contratadas irregularmente por inexigibilidade, pagaram o cachê de bandas ou cantores que realizaram o evento.
Evidências da irregularidade: Documentos de pagamento (peça 51) ; Extrato bancário (peça 52) ; Relação de Serviços prestados (peça 65) ; Cartas de exclusividade (peça 80) ; e Parecer Financeiro (peça 53) .
Normas infringidas: Art. 70, parágrafo único, da Constituição Federal de 1988; art. 93, do Decreto-lei 200, de 25 de fevereiro de 1967; art. 50, §3º, da Portaria Interministerial 127/2008, Acórdão 96/2008-TCU-Plenário, Acórdão 1435/2017-TCU-Plenário e Termo do Convênio 00428/2010 (cláusula terceira, item II, alínea 'pp'; e cláusula décima terceira, parágrafo primeiro, alínea 'g') .
Conduta: não apresentar notas fiscais e recibos (ou outros documentos equivalentes) emitidos em nome das bandas e cantores e assinados por seus representantes legais ou pelos seus empresários exclusivos, sendo essa representação ou exclusividade registrada em cartório.
Nexo de causalidade: A não apresentação de notas fiscais e recibos (ou outros documentos equivalentes) emitidos em nome das bandas e cantores e assinados por seus representantes legais ou pelos seus empresários exclusivos impediu comprovação do nexo causal entre os recursos federais transferidos e os pagamentos efetuados, visto que não se provou que os valores pagos ao intermediário contratado efetivamente foi repassado as banda e artistas que realizaram shows, resultando em presunção de prejuízo ao erário.
Culpabilidade: não há excludentes de ilicitude, de culpabilidade e de punibilidade; é razoável supor que o responsável tinha consciência da ilicitude de sua conduta; era exigível conduta diversa da praticada, qual seja, assegurar que as bandas e cantores que se apresentaram no evento efetivamente receberam o valor dos pagamentos especificados no plano de trabalho. 
Débito referentes às irregularidades 1 a 3:
	Data de ocorrência
	Valor histórico (R$) 

	29/6/2010
	300.000,00

Valor atualizado do débito (sem juros) em 4/5/2020: R$ 515.880,00
	Cofre Credor: Tesouro Nacional
Em cumprimento ao pronunciamento da unidade (peça 84) , foi efetuada citação do responsável, nos moldes adiante:
 Érico Razzera - promovida a citação do responsável, conforme delineado adiante:
	Comunicação Ofício 23440/2020-Secomp-4 (peça 88) 
Data da Expedição: 1/7/2020
Data da Ciência: 16/7/2020 (peça 89) 
Observação: Ofício enviado para o endereço do responsável, conforme pesquisa na base de dados no sistema da Receita Federal, custodiada pelo TCU (peça 86) .
Fim do prazo para a defesa: 2/8/2020
	
Comissão Geral da Feira Nacional do Arroz e Exposição Agropecuária e Industrial - Fenarroz - promovida a citação do responsável, conforme delineado adiante:
	Comunicação Ofício 23439/2020-Secomp-4 (peça 87) 
Data da Expedição: 1/7/2020
Data da Ciência: 27/7/2020 (peça 98) 
Observação: Ofício enviado para o endereço do responsável, conforme pesquisa na base de dados no sistema da Receita Federal, custodiada pelo TCU (peça 85) .
Fim do prazo para a defesa: 11/8/2020
	
Conforme Despacho de Conclusão das Comunicações Processuais (peça 104) , as providências inerentes às comunicações processuais foram concluídas. 
O Sr. Érico Razzera apresentou suas alegações de defesa acostadas às peças 90-97. Já a Fenarroz apresentou suas alegações de defesa à peça 103.
ANÁLISE DOS PRESSUPOSTOS DE PROCEDIBILIDADE DA IN/TCU 71/2012
Apreciação do Prejuízo ao Contraditório e Ampla Defesa
	Verifica-se que não houve o transcurso de mais de dez anos desde o fato gerador sem que tenha havido a notificação dos responsáveis pela autoridade administrativa federal competente (art. 6º, inciso II, c/c art. 19 da IN/TCU 71/2012, modificada pela IN/TCU 76/2016) , uma vez que o fato gerador da irregularidade sancionada ocorreu em 29/6/2010, e os responsáveis foram notificados sobre as irregularidades pela autoridade administrativa competente conforme abaixo:
Comissão Geral da Feira Nacional do Arroz e Exposição Agropecuária e Industrial - Fenarroz, por meio do ofício acostado à peça 54, recebido em 7/8/2017, conforme AR (peça 56) .
Érico Razzera, por meio do ofício acostado à peça 55, recebido em 7/8/2017, conforme AR (peça 57) .
Valor de Constituição da TCE 	
	Verifica-se, ainda, que o valor atualizado do débito apurado (sem juros) em 1/1/2017 é de R$ 460.650,00, portanto superior ao limite mínimo de R$ 100.000,00, na forma estabelecida conforme os arts. 6º, inciso I, e 19 da IN/TCU 71/2012, modificada pela IN/TCU 76/2016. 
OUTROS PROCESSOS/DÉBITOS NOS SISTEMAS DO TCU COM OS MESMOS RESPONSÁVEIS
	Informa-se que foi encontrado processo no Tribunal com os mesmos responsáveis:
	Responsável
	Processos

	Comissão Geral da Feira Nacional do Arroz e Exposição Agropecuária e Industrial - Fenarroz
	Processo 002.234/2007-6 (TCE, encerrado) 

	A tomada de contas especial está, assim, devidamente constituída e em condição de ser instruída.
EXAME TÉCNICO
O exame técnico tratará de analisar as respostas às alegações de defesas trazidas pelos responsáveis Érico Razzera (peças 90-97) e Fenarroz (peça 103) .
Análise das alegações de defesa do Sr. Érico Razzera (peças 90-97) 
Passa-se à análise da resposta à citação trazida pelo e à audiência (alegações de defesa e razões de justificativa) . 
Essas alegações tratam-se de:
argumentos de defesa (peça 90) ;
documentos de defesa (peças 91-97) 
Preliminar de Prescrição da Pretensão Punitiva (peça 90, p. 2-6) .
O responsável traz como argumento a afirmação de que houve prescrição. 
Segundo ele, antes de qualquer análise aprofundada sobre o mérito das contas rejeitadas, cumpre pedir vênia para a análise detalhada da prescrição do suposto débito.
Acrescenta que se deve admitir que este processo em análise, visa a cobrança de suposto defeito na apresentação de contas, que ao final sujeitará o particular à sanção administrativa para que devolva o valor recebido para a realização do convênio aceito em 2010.
Em tese, a tomada de contas especial está sujeita ao prazo decadencial de 5 anos para que irregularidades nas contas gere presunção de prejuízo ao erário e importe na imputação do débito e multa ao responsável.
É o que estabelece o art. 8º da Lei n. 8.443/1992 e as lições da doutrina de Hely Lopes Meirelles.
Ou seja, neste ponto, entendemos ser cabível a declaração de prescrição da pretensão punitiva, uma vez que o evento ocorreu em 2010 e a abertura da primeira oportunidade para falar das supostas irregularidades em 2017, ou seja, após 7 anos!!
Não é razoável cogitar, que o Requerido permaneça obrigado a provar que aplicou adequadamente verbas públicas após 7 anos dos fatos, em flagrante vulneração dos princípios da segurança jurídica e da ampla defesa, bases do ordenamento jurídico. 
Ainda mais agora nesta oportunidade, que efetivamente foi citado para responder ao efetivo processo de Tomada de Conta Especial, junto ao órgão administrativo competente, ou seja, após uma década do evento!
Diante disso, necessário expor que nossos tribunais supremo vem entendendo que a pretensão de ressarcimento ao erário é prescritível (Tema 666) , e que o prazo de ressarcimento dessa pretensão é de 5 (cinco) anos, na forma da Lei 6.830/1980 - Lei de Execução Fiscal (Tema 899) .
Assim, entende-se que o principal fundamento para a abertura deste processo seja a suposta irregularidade a ser apurada, motivo pelo qual, o Supremo Tribunal Federal discutiu e emitiu o tema encimado, que se encaixa sem qualquer discussão ao que está sendo tratado aqui.
Nesse sentido, considerando que a última palavra vem da corte citada e a mesma emitiu entendimento cuja eficácia tem repercussão geral, requer se dignem os eminentes Ministros julgadores a decretação da prescrição.
Análise da defesa
Inicialmente deve-se frisar que, embora o título do tópico de defesa mencione apenas a prescrição punitiva, as alegações trazidas também trataram da prescrição ressarcitória. Nesse contexto, serão analisados adiante os argumentos referentes às duas pretensões, a punitiva e a ressarcitória.
O Supremo Tribunal Federal - STF, no Recurso Extraordinário - RE 636.886, fixou a tese, com repercussão geral reconhecida, de que 'é prescritível a pretensão de ressarcimento ao erário fundada em decisão de Tribunal de Contas' (Tema 899) . Em que pese o questionamento acerca da abrangência da tese ali firmada, confirmada em embargos declaratórios julgados em agosto de 2021, no sentido de que se circunscreveria apenas ao processo de execução da condenação imposta pelo TCU (ou seja, inaplicável à pretensão de ressarcimento exercida no processo 'conhecimento' da TCE) , verifica-se que o STF, por meio de decisões prolatadas pelas suas duas turmas, tem decidido de forma reiterada que se aplica o prazo prescricional de 5 anos previsto na Lei 9.873/1999 às pretensões sancionatória e ressarcitória a cargo do Tribunal de Contas da União. 
Seja por aplicação direta ou por analogia, a orientação sufragada é no sentido de que o prazo de 5 anos é compatível com a tese de que a ação e a execução prescrevem no mesmo prazo (Súmula 150 do STF) , bem como com o fato de que a Lei 9.873/1999 - que regulamenta o exercício de ação punitiva pela Administração Pública Federal, direta e indireta - regeria integralmente a prescrição no âmbito do TCU. Quanto a este último aspecto, o Ministro Luís Roberto Barroso, no voto exarado no julgamento do MS 32.201, embora tenha advertido que a atuação do TCU, em sua acepção clássica, não se qualifica como exercício do poder de polícia, ressaltou que a Lei 9.873/1999 assumiria vocação regulatória geral da prescrição do exercício da competência sancionadora da Administração Pública, sendo sua disciplina aplicável a qualquer ação punitiva da Administração Pública Federal, exceto àquelas esferas em que exista regulamentação específica. Ademais, em virtude da autonomia científica do Direito Administrativo, não haveria razão plausível para suprimir a omissão da Lei Orgânica do Tribunal de Contas da União, no tocante ao estabelecimento de um prazo prescricional próprio, valendo-se das normas de direito civil, e não das de direito administrativo.
Eis algumas ementas que evidenciam o entendimento predominante do STF:
Ementa: AGRAVO REGIMENTAL EM MANDADO DE SEGURANÇA. TOMADA DE CONTAS ESPECIAL. TRIBUNAL DE CONTAS DA UNIÃO. CONDENAÇÃO A RESSARCIMENTO AO ERÁRIO. PRESCRIÇÃO. MARCO INTERRUPTIVO. ART. 2°, II, DA LEI 9.873/1999. ATO INEQUÍVOCO DE APURAÇÃO DO FATO. DISCUSSÃO. DIREITO LÍQUIDO E CERTO. DEMONSTRAÇÃO. INOCORRÊNCIA. SUBSISTÊNCIA DA DECISÃO AGRAVADA. AGRAVO A QUE SE NEGA PROVIMENTO. I - As razões do agravo regimental são inaptas para desconstituir os fundamentos da decisão agravada, que, por isso, se mantêm hígidos. II - Aplicando-se a regulamentação da Lei 9.873/1999 ao caso concreto, observa-se que a pretensão sancionatória do TCU, em relação aos atos praticados pelo impetrante, levando-se em consideração a ocorrência de 5 causas interruptivas da prescrição, não teria sido fulminada pelo decurso do tempo. III - A pretensão do recorrente, fundada na discussão sobre os fatos apontados como marcos interruptivos da prescrição da pretensão punitiva da Administração Pública, refoge aos estreitos limites do mandamus, ante a ausência de liquidez e certeza do direito pleiteado. IV - Agravo regimental a que se nega provimento. MS 36067 ED-AgR. Órgão julgador: Segunda Turma. Relator (a) : Min. RICARDO LEWANDOWSKI. Julgamento: 18/10/2019
Ementa: AGRAVO REGIMENTAL EM RECLAMAÇÃO. TRIBUNAL DE CONTAS DA UNIÃO. TOMADA DE CONTA ESPECIAL. PRESCRIÇÃO DA PRETENSÃO PUNITIVA. RECONHECIDA EM DECISÃO DO SUPREMO TRIBUNAL FEDERAL. PRESCRITIBILIDADE DO RESSARCIMENTO AO ERÁRIO FUNDADA EM DECISÃO DE TRIBUNAL DE CONTAS. AÇÃO DE IMPROBIDADE ADMINISTRATIVA COM PEDIDO DE RESSARCIMENTO JÁ EM CURSO. AGRAVO REGIMENTAL A QUE SE NEGA PROVIMENTO. I - O acórdão do TCU determinou a formação de processo administrativo para avaliarem, efetivamente, a eventual responsabilização do agravado para o ressarcimento do dano ao erário, contrariando, assim, autoridade desta Corte no MS 35.512/DF, uma vez que houve a concessão da segurança para declarar a ocorrência da prescrição da pretensão punitiva do TCU em relação às infrações imputadas a ele, destacando-se que a União poderia perseguir os valores referentes ao ressarcimento dos danos na esfera judicial. II - Agravo regimental a que se nega provimento. (Rcl 39497 AgR. Órgão julgador: Segunda Turma. Relator (a) : Min. RICARDO LEWANDOWSKI. Julgamento: 10/10/2020) 
Ementa: MANDADO DE SEGURANÇA. DIREITO ADMINISTRATIVO. TRIBUNAL DE CONTAS DA UNIÃO. SERVIDOR DA SECRETARIA DE SAÚDE DO ESTADO DO ACRE. FISCALIZAÇÃO OMISSA E DEFICIENTE NA EXECUÇÃO DE DOIS CONVÊNIOS FIRMADOS ENTRE A SECRETARIA ESTADUAL E O MINISTÉRIO DA SAÚDE. APLICAÇÃO DE MULTA. ARTS. 28, II, E 58, II, DA LEI 8.443/1992. ART. 268, II, DO REGIMENTO INTERNO DO TCU. PRESCRIÇÃO DA PRETENSÃO SANCIONATÓRIA. OCORRÊNCIA. APLICAÇÃO DA LEI 9.873/1999. PRECEDENTES DESTE STF. MEDIDA LIMINAR DEFERIDA E RATIFICADA NO EXAME DE MÉRITO. SEGURANÇA CONCEDIDA PARA AFASTAR A MULTA APLICADA. 1. A prescrição da pretensão punitiva do TCU é regulada pela Lei 9.873/1999, descabendo a aplicação do prazo decenal previsto na legislação civil (art. 205 do Código Civil) . Ao revés, incide o prazo quinquenal previsto na Lei 9.873/1999 (MS 32201, Rel. Min. Roberto Barroso, PRIMEIRA TURMA, DJe 7/8/2017; MS 35.512-AgR, Rel. Min. Ricardo Lewandowski, SEGUNDA TURMA, DJe 21/6/2019) . 2. In casu, na linha do parecer apresentado pelo Ministério Público Federal e da decisão liminar de minha lavra, é inequívoca a superação do prazo prescricional quinquenal. Os ilícitos apontados pela Corte de Contas ocorreram em julho de 2006, tendo o processo de auditoria sido instaurado em 9/10/2006. A ordem de citação do responsável para a audiência, por sua vez, ocorreu em 25/6/2007. Entretanto, a decisão condenatória recorrível foi exarada somente em 31/5/2016, data da prolação do Acórdão 3513/2016-TCU-Primeira Câmara. 3. Ex positis, CONCEDO A SEGURANÇA unicamente para afastar a sanção de multa aplicada ao impetrante, nos autos da Tomada de Contas Processo 023.288/2006-0, máxime da ocorrência de prescrição da pretensão punitiva do Tribunal de Contas da União. MS 35940. (Órgão julgador: Primeira Turma. Relator (a) : Min. LUIZ FUX. Julgamento: 16/06/2020) .
Essa orientação também foi seguida nas seguintes decisões monocráticas: MS 36.127-MC/DF e MS 35.940-MC/DF, Rel. Min. Luiz Fux; MS 35.294, MS 35.539/DF e MS 35.971-TP/DF, Rel. Min. Marco Aurélio; MS 34.256 MC/DF, MS 36.054-MC e MS 36.067-MC/DF, Rel. Min. Ricardo Lewandowski.
O Supremo Tribunal Federal tem se pronunciado no sentido de reconhecer não só a aplicação da prescrição quinquenal com fulcro na interpretação da Lei 9.873/1999, mas também a incidência dos marcos interruptivos do prazo prescricional consignados na referida lei, tantas vezes quanto presentes os suportes fáticos (MS 32201, Relator: Min. Roberto Barroso) . 
Entendimento que também foi adotado nas seguintes decisões monocráticas: MS 36.054, MS 34.256-MC, MS 35.512 e MS 36.067-MC, todos de relatoria do Min. Ricardo Lewandowski; MS 35.294, MS 35.539 e MS 35.971-TP, todos de relatoria do Min. Marco Aurélio; MS 32.201, Rel. Min. Roberto Barroso, e MS 36.127-MC e MS 35.940-MC, Min. Luiz Fux.
Em relação ao termo inicial da contagem do prazo prescricional, o 'caput' do art. 1º da Lei 9.873/1999 oferece solução que não destoa do modelo adotado pelo TCU no incidente de uniformização de jurisprudência, em que se examinou a prescrição da pretensão punitiva, nos termos do Acórdão 1441/2016-TCU-Plenário (Rel. Min. Benjamin Zymler) , com a adição da particularidade de explicitar o caso de infrações permanentes ou continuadas:
a) Regra geral: 'data da prática do ato'  (o que equivale a 'ocorrência da irregularidade sancionada') ;
b) Regra especial: 'no caso de infração permanente ou continuada, do dia em que tiver cessado'.
A Lei 9.873/1999, no art. 2º, estabelece as causas interruptivas da prescrição punitiva, consoante abaixo transcrito, já na redação conferida pela Lei 11.941/2009:
Art. 2º Interrompe-se a prescrição da ação punitiva:
I - pela notificação ou citação do indiciado ou acusado, inclusive por meio de edital;
II - por qualquer ato inequívoco, que importe apuração do fato;
III - pela decisão condenatória recorrível.
IV - por qualquer ato inequívoco que importe em manifestação expressa de tentativa de solução conciliatória no âmbito interno da administração pública federal.
O quadro a seguir indica alguns eventos processuais, ocorridos no curso de uma TCE (fase interna e externa) - instaurada em razão de irregularidades na aplicação de recursos da União transferidos a entes subnacionais - que poderiam ser enquadrados nas causas de interrupção da prescrição acima apontadas, sem prejuízo, é claro, de outras ocorrências fáticas elegíveis como marco interruptivo, a depender da forma de proceder de cada entidade ou órgão tomador de contas.
	I - pela notificação ou citação do indiciado ou acusado, inclusive por meio de edital;
	 (i) notificação no âmbito do procedimento administrativo de ressarcimento previamente à instauração da TCE;
 (ii) notificação efetuada pelo órgão tomador de contas acerca da instauração da TCE;
 (iii) citação efetuada pelo TCU.
*Data da ciência da notificação ou citação pelos responsáveis ou de publicação do edital no DOU.

	II - por qualquer ato inequívoco, que importe apuração do fato;
* procedimento que evidencie a apuração dos fatos irregulares, com o objetivo quantificar o dano e identificar possíveis responsáveis.
	 (i) relatório de sindicância ou PAD;
 (ii) relatório de apuração de irregularidades referente ao processo administrativo prévio à instauração da TCE;
 (iii) relatórios de fiscalização, pareceres, despachos, informações e memorandos relacionados à apuração dos fatos irregulares;
 (iv) relatório do tomador de contas;
 (v) relatório do controle interno;
 (vi) termo de instauração ou designação de instauração da TCE;
 (vii) autuação da TCE no TCU; entre outras causas.
*Há quem inclua nesse grupo diligências que comprovam providências do responsável sobre as irregularidades investigadas.

	III - pela decisão condenatória recorrível.
	 (i) Verifica-se apenas no âmbito do TCU com a data da prolação do acórdão condenatório recorrível.

	IV - por qualquer ato inequívoco que importe em manifestação expressa de tentativa de solução conciliatória no âmbito interno da administração pública federal.
	 (i) pedido de parcelamento;
 (ii) pagamento parcial do débito;
 (iii) qualquer manifestação do responsável que demonstre claramente a sua intenção de recolher o débito.

Bem se vê, portanto, que haveria uma multiplicidade de causas de interrupção da prescrição, conforme se depreende do art. 2º da Lei 9.873/1999. Tal exegese encontra respaldo em precedentes do STF, a exemplo do que se decidiu no julgamento do MS 36067 (Rel. Min. Ricardo Lewandowski) , com destaque para trecho do voto em que o Relator reconhece cinco causas de interrupção da prescrição, in verbis:
 (...) Assim, faz-se necessário levar em consideração que, apesar de os fatos objeto da apuração conduzida pela Corte de Contas remontarem aos anos de 1999 e 2000, período no qual o impetrante era Secretário de Saúde municipal, o Tribunal de Contas da União deu prosseguimento à tomada de contas especial por ter constatado a ocorrência de 5 causas interruptivas da prescrição, a saber: a) relatório de auditoria em conjunto realizada pelo Denasus e pela Secretaria Federal de Controle, lavrado em 06/07/2001, sendo este, certamente, um ato inequívoco que importou a apuração do fato (art. 2º, II, da Lei n. 9.873/1999) ; b) instauração de Tomada de Contas Especial pelo FNS, ocorrida em 05/10/2005, sendo este também, certamente, um ato inequívoco que importou a apuração do fato  (art. 2º, II, da Lei n. 9.873/1999) ; c) a autuação da presente Tomada de Contas Especial no âmbito do Tribunal de Contas da União, ocorrida em 12/08/2008, sendo este também, certamente, um ato inequívoco que importou a apuração do fato  (art. 2º, II, da Lei n. 9.873/1999) ; d) o ato que ordenou a citação do responsável, ora impetrante, ocorrida em 12/07/2010 (art. 2º, I, da Lei n. 9.873/1999) ; e) o exercício do poder punitivo ocorrido em 20/06/2012, data da prolação do Acórdão 1563/2012-TCU-Plenário (art. 2º, III, da Lei n. 9.873/1999) .
No caso concreto, portanto, tendo como parâmetro a tese firmada pelo STF, no RE 636.886, no sentido de que ambas as pretensões do TCU (sancionatória e ressarcitória) sujeitam-se ao prazo prescricional de 5 anos previsto na Lei 9.873/1999, considerando, ainda, o sistema prescricional delineado na citada lei, inclusive as causas de suspensão e de interrupção da prescrição:
a)	 'Datas das práticas dos atos' (termo inicial para contagem dos prazos prescricionais) : 29/6/2010;
b)	 Nota Técnica Financeira PGTUR 198/2017 (peça 34) , de 9/3/2017, na qual a entidade concedente relata falhas financeiras (falhas: notas fiscais sem identificação de convênios e atesto, ausência de contratos de exclusividade de artistas e cobranças de ingressos) ;
c)	 Nota Técnica Financeira PGTUR 362/2017 (peça 40) , de 19/4/2017, na qual a entidade concedente relata falhas financeiras (falhas: notas fiscais sem identificação de convênios e atesto, ausência de contratos de exclusividade de artistas e cobranças de ingressos) ;
d)	 Nota Técnica Financeira PGTUR 729/2017 (peça 53) , de 26/10/2017, na qual a entidade concedente relata falhas financeiras (falhas: notas fiscais sem identificação de convênios e atesto, ausência de contratos de exclusividade de artistas e cobranças de ingressos) ;
e)	 Relatório do Tomador de Contas Especial (peça 73) , de 30/11/2018, que apontou falhas na execução financeira;
f)	 Relatório de Auditoria da CGU (peça 75) , de 28/1/2020.
i) 	Data de autuação da tomada de contas especial pelo TCU: 18/2/2020;
j) 	Despacho de Secretário da Secex-TCE autorizando a realização de citação quanto a falhas na execução financeira: 18/5/2020 (peça 84) .
Analisando-se a sequência de eventos processuais enumerados no item anterior, os quais teriam o condão de interromper a prescrição da ação desta Corte no entender do STF, observa-se que, em relação às irregularidades objeto de citação, relativas à execução financeira, transcorreu o prazo prescricional de 5 (cinco) anos entre cada evento processual e o seguinte. Ressalte-se ainda que teria ocorrido a prescrição intercorrente a que se refere o art. 1º, § 1º, da Lei 9873/99 (prazo de 3 anos) . Portanto, levando-se em consideração o entendimento do STF, teria ocorrido a prescrição da pretensão sancionatória e ressarcitória.
Contudo, no caso concreto tratado no RE 636.886 (tema 899 da repercussão geral) diz respeito à fase de execução judicial de deliberação do Tribunal de Contas, tanto assim que, para deslindá-lo, foi necessária a aplicação da Lei 6.830/1980, a Lei de Execuções Fiscais, diploma legal evidentemente inaplicável à fase que antecede a formação do título executivo extrajudicial, caracterizada pela atuação do órgão de controle externo até a prolação do acórdão.
Veja-se que foram opostos embargos declaratórios contra a referida decisão do STF, os quais foram rejeitados pela maioria da Suprema Corte (Plenário, Sessão Virtual de 13.8.2021 a 20.8.2021) , confirmando, portanto, a abrangência da deliberação prolatada na fixação do tema 899, razão por que se deve adotar a orientação prevalente no TCU, no sentido de que a matéria ali tratada alcançaria tão somente a fase judicial de cobrança do título extrajudicial, não atingindo os processos de controle externo, mantendo-se, desse modo, a interpretação adotada pela Suprema Corte, em 2008, no Mandado de Segurança - MS 26.210, oportunidade em que foi definida a tese da imprescritibilidade das ações de ressarcimento ao erário:
A suspensão pelo STF das demandas nas quais esteja em questão a prescritibilidade da pretensão de ressarcimento ao erário com base em decisão de tribunal de contas (RE 636.886/STF) alcança tão somente a fase judicial de cobrança do título extrajudicial, não atingindo os processos de controle externo em trâmite. Até julgamento definitivo em contrário pelo STF, permanece o entendimento do TCU acerca da imprescritibilidade das pretensões de ressarcimento decorrentes de tomadas de contas especiais. (Acórdão 1267/2019-TCU-Plenário, Relator: Min. AROLDO CEDRAZ) 
Desse modo, no entendimento do TCU, não ocorreu a prescrição ressarcitória. 
Por outro lado, especificamente no que tange à prescrição da pretensão punitiva, verifica-se que o Acórdão 1441/2016-TCU-Plenário, Relator Ministro Benjamin Zymler, que uniformizou a jurisprudência acerca dessa questão, subordinou tal prescrição ao prazo prescricional geral indicado no art. 205, do Código Civil, que é de dez anos, contado da data de ocorrência da irregularidade sancionada, nos termos do art. 189, do Código Civil, sendo este prazo interrompido pelo ato que ordenar a citação, a audiência ou a oitiva do responsável. 
No caso em exame, a perspectiva de aplicação de penalidade aos responsáveis não foi alcançada pela prescrição, uma vez que a irregularidade sancionada se deu em 29/6/2010 e o ato de ordenação da citação ocorreu em 18/5/2020 (peça 84) , ou seja, em prazo inferior a dez anos.
Portanto, diferente do entendimento esposado pela responsável, não se configurou-se a prescrição quanto às competências ressarcitória e punitiva. 
Desse modo, essas alegações devem ser rejeitadas.
Arrazoado de mérito - Contratos de Exclusividade (peça 90, p. 6-7) .
Mesmo sem qualquer gerencia sobre a Comissão Geral da Feira Nacional do Arroz, o Requerido vem tentando reunir documentos que ajudem na elucidação das alegações de irregularidades. 
Ressalta-se que dentre os supostos erros apontados, estão a falta de comprovantes capazes de demonstrar os contratos de exclusividade entre as empresas prestadoras de serviços de shows e a Comissão Geral da Feira Nacional do Arroz.
Pois bem, de acordo com os documentos que requer sejam juntados com o presente (peças 91-95) , verifica-se que os recursos recebidos, foram utilizados para pagamento das bandas locais Pois bem, de acordo com os documentos que requer sejam juntados com o presente (peças 91-95) , verifica-se que os recursos recebidos, foram utilizados para pagamento das bandas locais.
Ou seja, além de outros custos, como limpeza, portaria, segurança e etc, foram contratadas bandas conhecidas no mercado à época, com objetivo de atrair o maior número de pessoas para visitarem a feira.
Nesse sentido, não haveria sentido abrir licitação para contratação de tais serviços, uma vez que se trata de Cidade distante da Capital Porto Alegre e portanto, as bandas contratadas seriam as únicas da região, capazes de atender as necessidades daquele evento.
A Lei Federal 8.666/93 considera inexigível a realização de certame licitatório para a contratação de profissional de qualquer setor artístico, diretamente ou através de empresário exclusivo, desde que consagrado pela crítica especializada ou pela opinião pública, conforme reza o artigo 25, inciso III, da citada norma.
Análise da defesa
Os argumentos devem ser rejeitados.
Cabe inicialmente rememorar a falha relativa a cachês, verificada na instrução de peça 82.
Irregularidade relativa à não comprovação de pagamentos de cachês a artistas
Em relação à contratação de bandas para a realização de shows por meio de inexigibilidade de licitação, o Acórdão 96/2008-TCU-Plenário, Sessão de 30/1/2008, prolatado em feito relatado pelo Exmo. Ministro Benjamim Zymler, determinou ao Ministério do Turismo, dentre outras, a obrigatoriedade de adoção de algumas providências a serem tomadas pela Convenente na execução de Convênio com recursos federais, as quais deveriam ser comprovadas quando da prestação de contas, sob pena de glosa dos valores envolvidos:
9.5.1. quando da contratação de artistas consagrados, enquadrados na hipótese de inexigibilidade prevista no inciso III do art. 25 da Lei nº 8.666/1992, por meio de intermediários ou representantes:
9.5.1.1. deve ser apresentada cópia do contrato de exclusividade dos artistas com o empresário contratado, registrado em cartório. Deve ser ressaltado que o contrato de exclusividade difere da autorização que confere exclusividade apenas para os dias correspondentes à apresentação dos artistas e que é restrita à localidade do evento;
9.5.1.2. o contrato deve ser publicado no Diário Oficial da União, no prazo de cinco dias, previsto no art. 26 da Lei de Licitações e Contratos Administrativos, sob pena de glosa dos valores envolvidos.
	Posteriormente, a jurisprudência dessa Corte de Contas sobre o tema evoluiu, e no Acórdão 1435/2017-TCU-Plenário, Sessão de 5/7/2017, proferido em processo de Consulta relatado pelo Exmo. Ministro Vital do Rêgo (com Voto de Revisor do Exmo. Ministro Augusto Sherman) , o TCU respondeu ao Ministério do Turismo o seguinte:
9.2.1. a apresentação apenas de autorização/atesto/carta de exclusividade que confere exclusividade ao empresário do artista somente para o (s) dia (s) correspondente (s) à apresentação deste, sendo ainda restrita à localidade do evento, não atende aos pressupostos do art. 25, inciso III, da Lei 8.666/1993, representando impropriedade na execução do convênio;
9.2.2. do mesmo modo, contrariam o sobredito dispositivo legal as situações de contrato de exclusividade - entre o artista/banda e o empresário - apresentado sem registro em cartório, bem como de não apresentação, pelo convenente, do próprio contrato de exclusividade;
9.2.3. tais situações, no entanto, podem não ensejar, por si sós, o julgamento pela irregularidade das contas tampouco a condenação em débito do (s) responsável (is) , a partir das circunstâncias inerentes a cada caso concreto, uma vez que a existência de dano aos cofres públicos, a ser comprovada mediante instauração da devida tomada de contas especial, tende a se evidenciar em cada caso, entre outras questões, quando:
9.2.3.1. houver indícios de inexecução do evento objeto do convênio; ou
9.2.3.2. não for possível comprovar o nexo de causalidade, ou seja, que os pagamentos tenham sido recebidos pelo artista ou por seu representante devidamente habilitado, seja detentor de contrato de exclusividade, portador de instrumento de procuração ou carta de exclusividade, devidamente registrados em cartório.
9.2.1. a apresentação apenas de autorização/atesto/carta de exclusividade que confere exclusividade ao empresário do artista somente para o (s) dia (s) correspondente (s) à apresentação deste, sendo ainda restrita à localidade do evento, não atende aos pressupostos do art. 25, inciso III, da Lei 8.666/1993, representando impropriedade na execução do convênio;
9.2.2. do mesmo modo, contrariam o sobredito dispositivo legal as situações de contrato de exclusividade - entre o artista/banda e o empresário - apresentado sem registro em cartório, bem como de não apresentação, pelo convenente, do próprio contrato de exclusividade;
9.2.3. tais situações, no entanto, podem não ensejar, por si sós, o julgamento pela irregularidade das contas tampouco a condenação em débito do (s) responsável (is) , a partir das circunstâncias inerentes a cada caso concreto, uma vez que a existência de dano aos cofres públicos, a ser comprovada mediante instauração da devida tomada de contas especial, tende a se evidenciar em cada caso, entre outras questões, quando:
9.2.3.1. houver indícios de inexecução do evento objeto do convênio; ou
9.2.3.2. não for possível comprovar o nexo de causalidade, ou seja, que os pagamentos tenham sido recebidos pelo artista ou por seu representante devidamente habilitado, seja detentor de contrato de exclusividade, portador de instrumento de procuração ou carta de exclusividade, devidamente registrados em cartório.
Desse julgado, extrai-se o entendimento de que o pressuposto é que a inexigibilidade se aplica somente a artista ou banda e não a produtora de eventos e, portanto:
a)	 A contratação de artistas, via intermediário, por inexigibilidade de licitação, baseada em exclusividade, deve ser feita mediante a apresentação de Contrato de Exclusividade; 
b) Não são contratos de exclusividade considerados legalmente válidos para fins de contratação de intermediários de artistas por inexigibilidade, a serem pagos com recursos federais, os documentos: i. restritos ao dia do evento; ii. restritos à localidade do evento; iii. não registrados em cartório; 
c) A não apresentação do contrato de exclusividade pela entidade convenente, ou a apresentação de contrato não considerado válido, configura burla ao art. 25, inciso III, da Lei 8.666/1993;
d) Em caso de ocorrência no disposto na alínea 'c' (contratação indevida de intermediário de artistas por inexigibilidade) , para se considerar que há uma segunda irregularidade, de não comprovação da boa e regular utilização de recursos, causadora de danos ao Erário, deverá se verificar a ocorrência de uma dessas duas situações: i. inexecução física; ou ii. ausência de comprovação de nexo causal entre os recursos do convênio e pagamentos aos artistas (entenda-se como nexo causal, o pagamento ao artista, ao representante legal da banda, ou ao intermediário exclusivo legalmente constituído) .
No caso vertente, observou-se a seguinte contratação de bandas por inexigibilidade, via intermediário, sem comprovação da exclusividade desse, e sem comprovação de que os pagamentos realizados com recursos do convênio foram, pelo menos parcialmente, repassados às atrações artísticas ou a seus representantes legais: 
Tabela 1 - Relação de contratação e pagamentos a intermediário sem exclusividade comprovada
	Artista/Banda
	Intermediário Contratado
	Valor (R$) 
	Observação
	Evidências Específicas*

	Bonde do Forró
	Caroline Silveira Martinez
	80.000,00
	I-Nesse caso: 
I.1- Não provas de que os pagamentos foram realizados pelo convenente ao intermediário contratado empresa V2 Produtora. Já em relação à empresa Caroline Silveira Martinez, embora tenha se comprovado que recebeu pagamentos com recursos do convênio, não houve comprovação da regular execução financeira, visto que não foram apresentados contrato e notas fiscais adequados;
I.2-Foram apresentadas cartas de exclusividade, que não têm validade de conferir exclusividade do representante das bandas ao intermediário, de modo que não há documento com validade de conferir exclusividade. Esses documentos, para conferirem exclusividade, deveriam ter as seguintes características: ser registrados em cartório, não ser restrito a data e a evento (e local) específico; ter sido publicado no Diário Oficial.
I.3-Não há comprovante de que o intermediário contratado, pagou o cachê dos artistas.
	Documentos de pagamento (peça 51) ; Extrato bancário (peça 52) ; Relação de Serviços prestados (peça 65) ; Cartas de exclusividade (peça 80) ; e Parecer Financeiro (peça 53) .

	Banda Santo Graal
		80.000,00
		
	Hugo Pena e Gabriel
		80.000,00
		
	Tribute Beatle Band Buenos Aí
		80.000,00
		
	Banda TCHÊ Guri
	V2 Produtora
	14.000,00
		
	Valor Total
	334.000,00
		
Fonte: vide coluna evidências. 
Feitas essas considerações, passa-se a examinar as alegações de defesa.
Percebe-se que uma das linhas da defesa é composta de argumentos no sentido de que não haveria como realizar licitação para a contratação de artistas, visto que se tratavam de bandas únicas e conhecidas, e que a Lei Federal 8.666/93 considera inexigível a realização de certame licitatório para a contratação de profissional de qualquer setor artístico, diretamente ou através de empresário exclusivo, desde que consagrado pela crítica especializada ou pela opinião pública, conforme reza o artigo 25, inciso III, da citada norma.
Ocorre que, não se questionou na citação a obrigatoriedade de licitação, mas sim a contratação de artistas sem que houvesse contratos de exclusividade, e sem a comprovação de que os artistas receberam cachês da empresa intermediária contratada.
Em outra linha, a defesa informa que trouxe documentos (peça 91-95) que visam demonstrar que a exclusividade do intermediário contratado em relação aos artistas, e o pagamento de cachês.
Entretanto, os documentos encaminhados pela defesa (peças 91-95) , que aparentam ser documentos comprobatórios de pagamentos, estão ilegíveis, de modo que não possibilitam identificar os destinatários dos recursos do convênio. Sendo assim, esse documentos não comprovam o pagamento de cachês a artistas ou a exclusividade da empresa intermediária em relação aos artistas.
Uma última alegação dessa defesa é no sentido de que, com o longo decorrer do tempo, o gestor tem tido dificuldade de juntar documentos de defesa, especialmente considerando que não tem relação com a atual gestão da Fenarroz.
Quanto ao caso, deve-se frisar que as normas contidas na cláusula terceira, item II, alínea 'pp', e na cláusula décima terceira, parágrafo primeiro, alínea 'g', do termo de convênio são taxativas na necessidade de que o convenente comprovasse o pagamento de cachês às bandas pelo intermediário, independente da contratação ter se dado via inexigibilidade, licitação ou outro meio. 
Ou seja, o gestor tinha a obrigação de enviar os recibos de cachês de artistas e bandas na prestação de contas do convênio. Se não o fez à época devida, não pode, agora, alegar que muito tempo passou, dificultando encontrar essa documentação. 
Argumentos de mérito - Da Declaração de Gratuidade (peça 90, p. 7-8) .
Veja, nobres julgadores, o plano de trabalho do convênio, foram geridos por pessoas da própria cidade, sem experiência técnica o suficiente para incluir todos os detalhes comumente necessários para o pedido da verba pública.
Nesse sentido, haveriam despesas com diversos prestadores de serviços que sequer foram levantados à época do respectivo pedido, motivo pelo qual a feira viu-se de mãos atadas para realizar o pagamento dessas contraprestações.
Infelizmente este Requerido não possui informações capazes de provar que despesas extraordinárias foram realizadas, já que reiteramos não temos mais qualquer gerencia sobre a citada feira, motivo pelo qual, os custos extraordinários, tais como, alimentação, iluminação, divulgação, segurança, limpeza, geradores e etc, devem ser solicitados aos atuais gestores. 
Porém, pela análise dos documentos existentes nesses autos, é possível concluir que à época, foi necessário encontrar uma outra fonte de renda, capaz de suprir as despesas que sequer foram relacionadas quando pleiteado o valor para o Ministério do Turismo, razão pela qual, acreditamos que a decisão de cobrança de ingressos foi a única alternativa para fazer frente a tais despesas. 
Diante de todo o exposto, pedimos que seja invocado os princípios basilares do Direito Pátrio, principalmente o da razoabilidade, uma vez que o Requerido buscou à época dos fatos, auxiliar a Cidade de Cachoeira do Sul, a permanecer sendo a protagonista da Feira do Arroz. 
O Mero erro formal, não pode sustentar a má-fé do Requerido, que se ficar provado erros formais na prestação de contas, em momento algum buscou locupletar-se dos recursos solicitados. Pelo contrário, jamais cobrou qualquer valor para ficar a frente da Presidência daquela feira. 
Pedimos seja considerado que a atuação do Requerido foi à época mera formalidade de cargo e por isso, não maculam a essência do ato praticado ou manifestação realizada. 
Acreditamos que se ao final forem encontradas falhas na prestação das contas, essas não passam de meros erros formais, motivo pelo qual, não significam atos ilícitos dolosos!! 
Análise da defesa
Os arrazoados devem ser rejeitados.
Faz-se necessário relembrar a falha relativa à gratuidade, verificada na instrução de peça 82.
Irregularidade relativa à não apresentação de demonstrativo de utilização, dos montantes arrecadados com a venda de ingressos, no objeto do convênio
A apresentação de declaração de gratuidade do evento ou a demonstração dos montantes arrecadados com a venda de ingressos em shows e eventos ou venda de bens e serviços produzidos ou fornecidos no âmbito do convênio visam assegurar que os valores arrecadados sejam revertidos para a consecução do objeto ou recolhidos à conta do concedente .
No caso vertente, apesar de apresentada a declaração de gratuidade, foi observada a cobrança de ingressos para acesso ao evento custeado pelo convênio.
Essa irregularidade configura a não comprovação do nexo entre os recursos repassados e o evento realizado, visto que, ocorreu a 'Não apresentação de documentação comprobatória do montante arrecadado com a venda de ingresso, especificando a destinação da verba eventualmente arrecadada ou comprovando seu recolhimento ao Tesouro Nacional.
Outrossim, a arrecadação de ingressos e a não comprovação do uso dessa para os fins conveniados, caracteriza a não comprovação de que os recursos destinados foram utilizados com finalidade pública. Esse juízo é reforçado pela menção no Relatório de Fiscalização in loco (peça 8) de que os recursos arrecadados com ingressos seriam utilizados na manutenção do parque onde o evento ocorreria.
Trazidas essas considerações, passa-se a examinar as alegações de defesa.
Uma das afirmações da defesa é de que eventuais falhas ocorridas foram formais, e decorreram de despreparo das pessoas que geriram os recursos.
Entretanto, as falhas não foram formais, mas graves. Como visto na instrução precedente, e relembrado nas linhas anteriores, a falha revela desvio de finalidade e ausência de nexo financeiro. Sendo graves as falhas, não há que se falar que poderia infringir o princípio da razoabilidade, no caso de se condenar o responsável em débito.
Ademais, se as falhas foram cometidas pelo despreparo de pessoas encarregadas pela sua execução, a culpa pelas falhas também é do gestor do convênio ora alegante, pois nomeou pessoas despreparadas (culpa in eligendo) , e não cuidou para que elas executassem o evento adequadamente (culpa in vigilando) .
Outra alegação que não merece acolhida é que o gestor à época da entidade convenente não era efetivamente gerente dessa, exercendo mera formalidade de cargo. 
O gestor, ao assinar o convênio (peça 6, p. 19) , obrigou-se a realizar o ajuste adequadamente. Ademais, o Sr, Érico Razzera, participou da gestão do ajuste, como demonstra, por exemplo, a declaração de gratuidade por ele assinada e enviada no âmbito da prestação de contas do convênio (peça 20) .
Sobre a afirmação de que houve ausência de má-fé pelo gestor, em regra, o TCU avalia se houve a boa-fé. A propósito do tema, cabe destacar que a jurisprudência desta Corte, diante de situações de irregularidade na aplicação de recursos públicos, é no sentido de que não se presume a boa-fé do gestor, devendo o responsável apresentar elemento fático capaz de demonstrá-la (Acórdãos 88/2007 e 2.550/2008, do Plenário) . No caso vertente, o gestor não apresentou elementos que indicassem a sua boa-fé.
Há também arrazoado de que o gestor não praticou atos dolosos. Em regra o TCU não avalia a ocorrência de dolo, visto que seus instrumentos processuais em regra não permitem essa análise. Para esta Corte de Contas, basta a culpa grave (aquela que não seria cometida pelo homem médio diligente) ter sido verificada. E no caso vertente, ela ocorreu, visto que o gestor falhou no seu dever de prestar contas (não tendo provado a execução financeira adequada) . 
 Por fim, a defesa argumenta que foi necessário realizar novos gastos, com prestadores de serviços, para a realização do evento. Para cobrir esses gastos, foi necessária a cobrança de ingressos. Contudo, não se combate nos autos a cobrança de ingressos, mas apenas que a destinação dos valores com eles arrecadados seja demonstrada, de modo a provar que a finalidade dessa cobrança foi pública. E no caso vertente, a própria defesa informa não ter provas dessa destinação. A única documentação trazida pela defesa se constitui de borderôs de arrecadação de ingressos (peça 96) que não provam o destino dos valores captados.
Considerações finais da defesa (peça 90, p. 8) 
Em que pese acreditarmos não ser mais possível o prosseguimento deste feito em razão da prescrição da pretensão punitiva, principalmente por conta do tempo decorrido para encontrar os documentos solicitados, requer nesta oportunidade [que seja atendida] a declaração (peça 97) obtida com o atual Presidente da Feira Nacional do Arroz, que se compromete a arcar com qualquer tipo de valor, caso ao final deste processo seja o Requerido culpado e condenado ao pagamento.
Análise
Caso a entidade convenente pague o valor do débito, o seu ex-gestor será eximido de pagar essa monta.
Contudo, nesse momento, em que a entidade Fenarroz ainda não pagou o débito, não é pertinente excluir o seu ex-gestor de sua responsabilidade pelo débito, pois, a solidariedade do débito dá ao credor (a União) a faculdade de cobrar quaisquer dos devedores solidários. Não seria concernente renunciar à chance de receber do Sr. Érico Razzera, caso a entidade convenente não realize o pagamento.
Do pedido
Feitas estas considerações, a defesa REQUER que seja recebida a presente defesa, rogando sejam considerados os documentos juntados, já que o presente processo fora instaurado após quase 10 anos da realização da feira, e consequentemente seja arquivado por manifesta regularidade das contas da Feira Nacional do Arroz.
Subsidiariamente, caso não seja acolhido o pedido encimado, requer que a responsabilidade pela o pagamento seja da pessoa jurídica da Feira e não do Requerido, conforme declaração de responsabilidade ora juntada.
Análise do Pedido
Conforme analisado acima, não houve prescrição e as alegações de defesa não elidiram as irregularidades, que são graves, e não se comprovou a boa e regular gestão dos recursos, razão pela qual não se deve aprovar a prestação de contas do convênio e, por conseguinte, acolher o pedido.
Análise das alegações de defesa da Fenarroz (peça 103) 
Passa-se à análise da resposta à citação trazida pela Fenarroz. 
Essas alegações tratam-se de:
argumentos de defesa (peça 103) .
Arrazoados relativos às Razões Defensivas (peça 103, p. 2-4) .
Como sabido, A FEIRA NACIONAL DO ARROZ se constitui no evento de maior expressão na comunidade de Cachoeira do Sul, RS. Desde a sua instituição nos anos 40, sua diretoria é composta de pessoas da comunidade que emprestam o seu prestígio pessoal e trabalho de modo voluntário em prol da comunidade, sem objetivo de obtenção de lucro.
 Em razão dessa característica, na qual o espírito comunitário prepondera, bem como ausência de recursos regulares, se torna inviável economicamente dotar a administração de pessoas com conhecimentos mais apurados quanto aos procedimentos a serem adotados em razão das exigências estabelecidas em Convênios encetados para obtenção de financiamento mediante recebimento de verbas públicas como é o caso presente.
No tocante à considerada insubsistência quanto aos procedimentos adotados para a contratação das empresas promotoras de eventos, no caso V2 Produtora Ltda e Caroline Silveira Martinez, consoante já informado, as mesmas se encontram inativas, razão pela qual todas as tentativas encetadas no espoco de obter das mesmas os documentos necessários para comprovar a regularidade dos contratos com elas firmados, restaram infrutíferas. Contudo, todos os comprovantes de pagamento dos shows contratados já foram anexados ao presente procedimento.
Quanto a ausência de apresentação dos documentos fiscais originais e correspondente retenção de tributos, tal fato se deveu em razão do ajuste firmado com as produtoras, as quais, como já referido, sem prévio aviso, presume-se encerraram suas atividades, razão pela qual se tornou impossível a apresentação da referida documentação.
No que se refere a alegada cobrança de ingresso em razão dos eventos artísticos contratados, pela documentação inserta nos presentes, os valores fixados, como se pode observar, representam valores simbólicos, muito aquém dos praticados em eventos que almejam auferir lucro. No presente caso, considerando-se a inexistência de recursos disponíveis, os mesmos somente poderiam ser realizados mediante aporte mínimo capazes de suportar as despesas operacionais básicas, sem as quais a Feira não teria as mínimas condições de realizá-los.
Portanto, considerando-se o cumprimento das demais condições do Convênio, bem como ausência de má-fé e prejuízo ao erário público, requer sejam as presentes razões defensivas acolhidas, julgando regular a prestação de contas apresentada.
Análise da defesa
Os argumentos de defesa devem ser rejeitados.
Uma das alegações de defesa é de que não houve prejuízo ao erário, e que eventuais falhas ocorridas resultaram do despreparo das pessoas que geriram os recursos.
Entretanto, as falhas ocorridas foram graves, e ocasionaram danos ao erário decorrentes 
Como visto na instrução precedente, e relembrado nas linhas anteriores, de desvio de finalidade e ausência de nexo financeiro, fatos que causam danos ao erário. 
Ademais, se as falhas foram cometidas pelo despreparo de pessoas encarregadas pela sua execução, a culpa pelas falhas também é do gestor do convênio da entidade convenente, pois nomeou pessoas despreparadas (culpa in eligendo) , e não cuidou para que elas executassem o evento adequadamente (culpa in vigilando) . E a entidade convenente é solidária desse débito, visto que responsável pelos atos daqueles que com ela colaboram para a realização de seus objetivos.
Em outra linha, a defesa afirma que foi necessário realizar novos gastos, não previstos inicialmente no convênio, para a realização do evento. Para cobrir esses gastos, foi necessária a cobrança de ingressos. Entretanto, não se considerou irregular nos autos a cobrança de ingressos, mas apenas que a destinação dos valores com eles arrecadados não foi demonstrada, de modo a provar que a finalidade dessa cobrança foi pública. E no caso presente, a própria defesa informa não ter provas dessa destinação. A única documentação trazida pela defesa se constitui de borderôs de arrecadação de ingressos (peça 96) que não provam o destino dos valores captados.
Sobre a afirmação de que houve ausência de má-fé pelo gestor, em regra, o TCU avalia se houve a boa-fé. A propósito do tema, cabe destacar que a jurisprudência desta Corte, diante de situações de irregularidade na aplicação de recursos públicos, é no sentido de que não se presume a boa-fé do gestor, devendo o responsável apresentar elemento fático capaz de demonstrá-la (Acórdãos 88/2007 e 2.550/2008, do Plenário) . No caso vertente, o gestor não apresentou elementos que indicassem a sua boa-fé.
Em relação às alegações de defesa sobre as falhas de 'ausência de apresentação dos documentos fiscais originais e correspondente retenção de tributos', essas não foram objeto de licitação, de modo que não elidem as irregularidades combatidas nos autos. Para esclarecer que falhas foram objeto de citação, cabe aludir às irregularidades de 'ausência de recibos de cachês' e de 'gratuidade do evento', já transcritas acima, e à seguinte falha financeira:
18.2.1.1.	Cabe ao convenente comprovar a correta execução financeira do convênio. A execução financeira do ajuste não foi comprovada devido às seguintes constatações consignadas na: Nota Técnica Financeira PGTUR 729/2017 (peça 53) :
a)	 não apresentar na prestação de contas, os contratos firmados com as empresas V2 e Caroline Silveira Martinez, na forma do artigo 44 da Portaria Interministerial n° 127/2008 e cláusula terceira, inciso II, alínea 'v' do termo de convênio; Essas foram as duas únicas empresas contratadas no âmbito do convênio, de modo que a soma dos valores desses contratos seria de R$ 334.000,00; a ausência de contratos impede a comprovação entre o nexo entre recursos do convênio e objeto realizado;
b)	 as notas fiscais (peça 51) apresentadas, no valor de R$ 334.000,00, não apresentam ateste; essa situação demonstra descumprimento das disposições da cláusula sétima, parágrafo terceiro, inciso 'v' do termo de convênio, e os arts. 62 e 63 da Lei 4320/1964; nesse caso, os pagamentos foram realizados sem a devida liquidação;
c)	 o pagamento constante do Extrato bancário (peça 52, p. 3) , no valor de R$ 14.000,00, em favor da empresa V2 Produtora Ltda, foi feito via depósito em dinheiro; Esse pagamento foi rejeitado pois não foi realizado da conta específica do convênio; desse modo, para esse pagamento, não foi comprovado o nexo entre recursos do convênio e objeto realizado, e de descumpriu as disposições da cláusula sétima, parágrafos primeiro e segundo, do termo de convênio.
Quanto às insubsistências (ausências de contratos de exclusividade e recibos de cachês) na contratação das empresas V2 Produtora Ltda e Caroline Silveira Martinez, a defesa alega não conseguir documentos que provem a regularidade da contratação e da execução contratual, vistos que essas sociedades comerciais estão inativas.. 
Nesse caso, deve-se frisar que as normas contidas na cláusula terceira, item II, alínea 'pp', e na cláusula décima terceira, parágrafo primeiro, alínea 'g', do termo de convênio são taxativas na necessidade de que o convenente comprovasse o pagamento de cachês às bandas pelo intermediário, independente da contratação ter se dado via inexigibilidade, licitação ou outro meio. 
Ou seja, o então dessa entidade tinha a obrigação de enviar os recibos de cachês de artistas e bandas na prestação de contas do convênio. Se não o fez à época devida, não pode, agora, alegar que muito tempo passou, dificultando encontrar essa documentação. 
Dos pedidos
Feitas estas considerações, a defesa REQUER que o Relator do feito reconsidere a decisão proferida, reconhecendo-se tratar de meras irregularidades formais, incapazes de macular a execução do convênio, com a consequente anulação do acórdão condenatório.
Análise dos Pedidos
Inicialmente, deve-se frisar que, ao contrário do que alega a defesa, ainda não houve acordão condenatório no presente processo.
Conforme analisado acima, as alegações de defesa e razões de justificativa não elidiram as irregularidades, que são graves, e não se comprovou a boa e regular gestão dos recursos, razão pela qual não se deve aprovar a prestação de contas do convênio e, por conseguinte, acolher o pedido.
Conclusão sobre o exame da defesa
Sendo assim, as alegações de defesa não devem ser acolhidas, persistindo as irregularidades e o débito que motivou a citação, bem como a responsabilidade dos citados. 
Prescrição da Pretensão Punitiva
	Vale ressaltar que a pretensão punitiva do TCU, conforme Acórdão 1441/2016-TCU-Plenário, Relator Min. Benjamin Zymler, que uniformizou a jurisprudência acerca dessa questão, subordina-se ao prazo geral de prescrição indicado no art. 205 do Código Civil, que é de dez anos, contado da data de ocorrência da irregularidade sancionada, nos termos do art. 189 do Código Civil, sendo este prazo interrompido pelo ato que ordenar a citação, a audiência ou a oitiva do responsável.
No caso em exame, não ocorreu a prescrição, uma vez que a irregularidade sancionada ocorreu em 29/6/2010, e o ato de ordenação da citação ocorreu em 18/5/2020 (peça 84) .
CONCLUSÃO
	Em face da análise promovida na seção 'Exame Técnico', verifica-se que o responsável Érico Razzera e Comissão Geral da Feira Nacional do Arroz e Exposição Agropecuária e Industrial - Fenarroz, não lograram comprovar a boa e regular aplicação dos recursos, pois, instados a se manifestar, apresentaram alegações de defesa que foram rejeitadas, não elidindo as irregularidades, nem eximindo a responsabilidade dos alegantes. Ademais, inexistem nos autos elementos que demonstrem a boa-fé dos responsáveis ou a ocorrência de outras excludentes de culpabilidade.
Verifica-se também que não houve a prescrição da pretensão punitiva, conforme análise já realizada.
	Tendo em vista que não constam dos autos elementos que permitam reconhecer a boa-fé dos responsáveis, sugere-se que as suas contas sejam julgadas irregulares, nos termos do art. 202, § 6º, do Regimento Interno do TCU, com a imputação do débito atualizado monetariamente e acrescido de juros de mora, nos termos do art. 202, § 1º do Regimento Interno do TCU, descontado o valor eventualmente recolhido, com a aplicação da multa prevista no art. 57 da Lei 8.443/1992. Ressalta-se que a análise da boa-fé relativa a pessoa jurídica de direito privado é realizada considerando as condutas de seus administradores, uma vez que os atos destes obrigam a pessoa jurídica, desde que exercidos nos limites dos poderes definidos no ato constitutivo do ente, nos termos do art. 47 do Código Civil (Acórdão 1723/2016-TCU-Plenário, Ministro-Relator Raimundo Carrero) .
Por fim, como não houve elementos que pudessem modificar o entendimento acerca das irregularidades em apuração, mantém-se a matriz de responsabilização presente na peça 81.
PROPOSTA DE ENCAMINHAMENTO
Diante do exposto, submetemos os autos à consideração superior, propondo ao Tribunal:
rejeitar as alegações de defesa dos responsáveis Érico Razzera (CPF: XXX.777.990-XX) e Comissão Geral da Feira Nacional do Arroz e Exposição Agropecuária e Industrial - Fenarroz (CNPJ: 87.769.402/0001-33) ;
julgar irregulares, nos termos dos arts. 1º, inciso I, 16, inciso III, alíneas b e c, da Lei 8.443/1992, c/c os arts. 19 e 23, inciso III, da mesma Lei, as contas dos responsáveis Érico Razzera (CPF: XXX.777.990-XX) Comissão Geral da Feira Nacional do Arroz e Exposição Agropecuária e Industrial - Fenarroz (CNPJ: 87.769.402/0001-33) , condenando-os ao pagamento da importância a seguir especificada, atualizada monetariamente e acrescida dos juros de mora, calculada a partir da data discriminada até a data da efetiva quitação do débito, fixando-lhe o prazo de quinze dias, para que comprove, perante o Tribunal, o recolhimento da referida quantia aos cofres do Tesouro Nacional, nos termos do art. 23, inciso III, alínea 'a', da citada lei, c/c o art. 214, inciso III, alínea 'a', do Regimento Interno do TCU. 
Débito relacionado ao responsável Érico Razzera (CPF: XXX.777.990-XX) , na condição de gestor dos recursos, em solidariedade com Comissão Geral da Feira Nacional do Arroz e Exposição Agropecuária e Industrial - Fenarroz (CNPJ: 87.769.402/0001-33) , na condição de convenente.
	Data de ocorrência
	Valor histórico (R$) 

	29/6/2010
	300.000,00

Aplicar, individualmente, aos responsáveis Érico Razzera (CPF: XXX.777.990-XX) , e Comissão Geral da Feira Nacional do Arroz e Exposição Agropecuária e Industrial - Fenarroz (CNPJ: 87.769.402/0001-33) , a multa prevista no art. 57 da Lei 8.443/1992 c/c o art. 267 do Regimento Interno do TCU, fixando-lhe o prazo de quinze dias, a contar da notificação, para que comprove, perante o Tribunal (art. 214, III, alínea 'a', do Regimento Interno do TCU) , o recolhimento da dívida aos cofres do Tesouro Nacional, atualizada monetariamente desde a data do acórdão que vier a ser proferido por este Tribunal até a do efetivo recolhimento, se pagas após o vencimento, na forma da legislação em vigor;
autorizar, desde logo, a cobrança judicial das dívidas, caso não atendida a notificação, na forma do disposto no art. 28, inciso II, da Lei 8.443/1992;
autorizar também, desde logo, se requerido, com fundamento no art. 26, da Lei 8.443, de 1992, c/c o art. 217, §§ 1º e 2º do Regimento Interno do TCU, o parcelamento da (s) dívida (s) em até 36 parcelas, incidindo, sobre cada parcela, corrigida monetariamente, os correspondentes acréscimos legais, fixando-lhes o prazo de quinze dias, a contar do recebimento da notificação, para comprovar, perante o Tribunal, o recolhimento da primeira parcela, e de trinta dias, a contar da parcela anterior, para comprovar os recolhimentos das demais parcelas, devendo incidir, sobre cada valor mensal, atualizado monetariamente, os juros de mora devidos, no caso do débito, na forma prevista na legislação em vigor, alertando o responsável de que a falta de comprovação do recolhimento de qualquer parcela importará o vencimento antecipado do saldo devedor, nos termos do § 2º do art. 217 do Regimento Interno deste Tribunal; 
enviar cópia do Acórdão a ser prolatado à Procuradoria da República no Estado do Rio Grande do Sul, nos termos do § 3º do art. 16 da Lei 8.443/1992, c/c o § 7º do art. 209 do Regimento Interno do TCU, para adoção das medidas cabíveis; e
enviar cópia do Acórdão que vier a ser proferido ao Ministério do Turismo e aos responsáveis, para ciência;
informar à Procuradoria da República no Estado do Rio Grande do Sul, ao Ministério do Turismo e ao responsável que a presente deliberação, acompanhada do Relatório e do Voto que a fundamenta, está disponível para a consulta no endereço www.tcu.gov.br/acordaos, além de esclarecer que, caso requerido, o TCU poderá fornecer sem custos as correspondentes cópias, de forma impressa; e
informar à Procuradoria da República no Estado do Rio Grande do Sul que, nos termos do parágrafo único do art. 62 da Resolução TCU 259/2014, os procuradores e membros do Ministério Público credenciados nesta Corte podem acessar os presentes autos de forma eletrônica e automática, ressalvados apenas os casos de eventuais peças classificadas como sigilosas, as quais requerem solicitação formal".	Comment by Ana Isabela Camilo de Paula: Como há alguns grifos no trecho, indicar se "grifado no original" ou "não grifado no original". 
O Ministério Público junto a este Tribunal (MP/TCU) , representado pelo procurador Júlio Marcelo de Oliveira, manifestou-se de acordo com a proposta da unidade instrutiva[footnoteRef:3], apenas alterandose a data de referência do débito para 1º/7/2010. [3:  Peça 109.] 
	É o relatório.

Edison Argel Camargo dos Santos (OAB/SP 213.391), representando Érico Razzera; Nilton Luís Silva dos Santos (OAB/RS 21.536), representando Comissão Geral da Feira Nacional do Arroz e Exposição Agropecuária e Industrial.

Procurador Júlio Marcelo de Oliveira.

TOMADA DE CONTAS ESPECIAL. EVENTO. NÃO COMPROVAÇÃO DA BOA E REGULAR APLICAÇÃO DOS RECURSOS REPASSADOS. CITAÇÃO. ALEGAÇÕES DE DEFESA. OCORRÊNCIA DA PRESCRIÇÃO DAS PRETENSÕES RESSARCITÓRIA E PUNITIVA. ARQUIVAMENTO. COMUNICAÇÕES.

TOMADA DE CONTAS ESPECIAL (TCE)

Unidade de Auditoria Especializada em Tomada de Contas Especial (AudTCE).

Em exame, tomada de contas especial instaurada pelo Ministério do Turismo em desfavor da Comissão Geral da Feira Nacional do Arroz e Exposição Agropecuária e Industrial (Fenarroz) e Érico Razzera, em razão de não comprovação da regular aplicação dos recursos repassados pela União para execução do convênio 00428/2010[footnoteRef:2], cujo objeto fora descrito como "16ª Feira Nacional do Arroz".  [2:  Peça 6.] 
O valor total do ajuste foi de R$ 334.000,00, sendo R$ 300.000,00 à conta do ministério e R$ 34.000,00 referentes à contrapartida da entidade. O referido convênio teve vigência de 22/5/2010 a 9/10/2010, com prazo previsto para apresentação da prestação de contas encerrando-se em 10/11/2010. 
A prestação de contas e complementações foram analisadas[footnoteRef:3]. Diante da não comprovação da boa e regular aplicação dos recursos recebidos da União, instaurou-se a tomada de contas especial. [3:  Peças 21 e 30.] 
O tomador de contas concluiu[footnoteRef:4] que o prejuízo importaria no valor original de R$ 300.000,00, imputando-se a responsabilidade à Fenarroz, na condição de convenente, e a Érico Razzera, presidente da entidade, na condição de gestor dos recursos. [4:  Peça 73.] 
A Controladoria-Geral da União emitiu o relatório de auditoria[footnoteRef:5], em concordância com o relatório do tomador de contas. O certificado de auditoria[footnoteRef:6] e o parecer do dirigente do órgão de controle interno[footnoteRef:7] concluíram pela irregularidade das contas e o ministro responsável pela área atestou ciência[footnoteRef:8], determinando o encaminhamento do processo ao Tribunal de Contas da União.  [5:  Peça 75.]  [6:  Peça 76.]  [7:  Peça 77.]  [8:  Peça 78.] 
No âmbito do Tribunal, a então Secretaria de Controle Externo de Tomada de Contas Especial (SecexTCE) , atualmente Unidade de Auditoria Especializada em Tomada de Contas Especial (AudTCE) , concluiu[footnoteRef:9] pela citação da Fenarroz e de Érico Razzera, solidariamente, em virtude das seguintes irregularidades:  [9:  Peça 82.] 
	a) não apresentação de demonstrativo de utilização dos montantes arrecadados com a venda de ingressos, no objeto do convênio; 
	b) não comprovação da regular execução financeira do convênio;
	c) ausência de comprovação de que as empresas que não detinham direitos de exclusividade, contratadas irregularmente por inexigibilidade, pagaram o cachê de bandas ou cantores que realizaram o evento.
Devidamente notificados, os responsáveis apresentaram suas alegações de defesa[footnoteRef:10]. [10:  Peças 90-97 e peça 103.] 
Em análise de mérito[footnoteRef:11], a unidade instrutiva propôs rejeitá-las, com o consequente julgamento das contas dos responsáveis pela irregularidade, condenação em débito no valor de R$ 300.000,00 e aplicação da multa prevista no art. 57 da Lei 8.443/1992.  [11:  Peças 106-108.] 
O Ministério Público junto a este Tribunal (MP/TCU) , representado pelo procurador Júlio Marcelo de Oliveira, apresentou manifestação[footnoteRef:12] convergente com a proposta da unidade instrutiva[footnoteRef:13].  [12:  Peça 109.]  [13:  Peça 52, p. 3.] 
II
Cabe, nesse momento, analisar se o caso em tela foi alcançado pela prescrição, tendo em vista a aprovação, na sessão plenária extraordinária de 11/10/2022, da Resolução TCU 344/2022.
De acordo com o art. 4º, II, da referida resolução, o prazo prescricional será contado "da data da apresentação da prestação de contas para a sua análise inicial". No que diz respeito ao convênio em tela, os elementos constantes dos autos indicam que as contas foram prestadas preliminarmente em 2/8/2010, antes da data final inicialmente fixada: 10/11/2010. 
Destacam-se, no caso em exame, os seguintes marcos fáticos e processuais, extraídos dos autos:
	Ato
	Data
		Peça

	Relatório de atividades, ações e de resultados da realização da 16a Feira Nacional do arroz (Fenarroz 2010) 
	2/8/2010
		19

	NOTA TÉCNICA DE ANÁLISE N 1038/2012
	15/10/2012
		21

	NOTA TÉCNICA DE REANALISE N 438/2013
	29/4/2013
		30

	NOTA TÉCNICA FINANCEIRA PGTUR N 198/2017
	9/3/2017
		34

	NOTA TÉCNICA FINANCEIRA PGTUR N 362/2017
	19/4/2017
		40

	SEI/MTUR - 0066468 - Despacho Instauração de TCE
	15/5/2017
		1

	RELATÓRIO DO TOMADOR DE CONTAS ESPECIAL TCE N°. 281/2018
	30/11/2018
		73

	RELATÓRIO DE AUDITORIA E-TCE N° 2453/2018
	28/1/2020
		75

	Autuação do processo na SecexTCE
	21/2/2020
		79

	Instrução de mérito
	30/3/2022
		106

	Parecer MPTCU
	8/4/2022
		109

Considerando a cronologia acima, observa-se o transcurso de três anos e onze meses entre a emissão da nota técnica de reanálise financeira 438/2013, em 29/4/2013, e o marco processual imediatamente posterior que pode ser considerado como ato interruptivo da prescrição intercorrente nos termos do art. 8º, § 1º, da Resolução 344/2022: a nota técnica financeira PGTUR 198/2017, de 9/3/2017. 
Portanto, inexistindo nos autos nesse interregno de tempo registro de "ato que evidencie andamento regular do processo" ou que "interfira de modo relevante no curso das apurações", está caracterizada a ocorrência da prescrição intercorrente (trienal) , de modo que o processo deve ser arquivado, em observância ao disposto no art. 11 do referido normativo. 
	Diante do exposto, manifesto-me pela aprovação do acórdão que ora submeto à apreciação deste Colegiado.
TCU, Sala das Sessões, em 9 de maio de 2023.
Weder de Oliveira 
Relator